【裁判字號】    99,抗,315
【裁判日期】    990810
【裁判案由】    聲明異議
【裁判全文】
臺灣高等法院臺中分院民事裁定  99年度抗字第315號
抗  告  人  坤豐園企業有限公司
法定代理人  甲○○
相  對  人  三信商業銀行股份有限公司
法定代理人  乙○○
上列抗告人因與相對人三信商業銀行股份有限公司聲明異議事件
，對於中華民國99年5月28日台灣彰化地方法院99年度事聲字第
24號所為裁定提起抗告，本院裁定如下：
      主  文
抗告駁回。
抗告程序費用由抗告人負擔。
      理  由
一、相對人三信商業銀行股份有限公司（下稱三信銀行）在原法
    院聲請意旨略以：原法院97年度執全字第262號強制執行事
    件於民國（下同）97年2月29日已對本件標的即彰化縣員林
    鎮○○○段1151地號土地及其上369建號建物（門牌彰化縣
    員林鎮崙雅巷7之8號）予以假扣押，並就其增建部分一併查
    封，且查封筆錄並記明債務人張瓊文表示查封之土地及房屋
    為其自用，然原法院97年度執字第15 160號強制執行事件於
    97 年11月5日履勘時，僅憑債務人張瓊文提出之工程發包合
    約書，即認定該未辦保存登記之增建建物（下稱系爭建物）
    ，為抗告人坤豐園企業有限公司（下稱坤豐園公司）所有，
    顯為不當。且縱認系爭建物非債務人所有，如依其合約書，
    訂約日為89年5月4日，經約定須於700個日曆天完成，其完
    工日亦應在本件債務人張瓊文設定抵押權（即90年12月10日
    ）後，本件相對人自得聲請併付拍賣等語。經原法院司法事
    務官於99年2月8日以97年度執字第1516 0號裁定駁回相對人
    併付拍賣之聲請，相對人提起抗告，經原法院於97年5月28
    日裁定將上開司法事務官99年2月8日之裁定予以廢棄。
二、抗告人坤豐園公司抗告意旨略以：
    本件原法院97年度執全字第262號至現場查封時並未通知抗
    告人坤豐園公司，則抗告人如何知悉有查封情事而到現場，
    更不可能提出系爭工程合約書，上開裁定未詳為審酌，率以
    此認系爭工程合約書非真，顯有違誤。況且，系爭建物確實
    係由抗告人坤豐園公司出資興建，此有卷附資金流向表可參
    ，況且，縱認該資金流向迂迴，然系爭建物依系爭工程合約
    書記載確實為抗告人坤豐園公司為業主，彰化地方法院97年
    度執字第15160號原裁定依形式上審查認定該系爭工程合約
    書為真且系爭建物有獨立出入門口顯非增建等，實為的論並
    無違誤，如相對人對此有爭執應提出訴訟藉由實體審理調查
    以為認定，原裁定未詳認執行事件「形式審查」原則，竟將
    系爭工程合約書認定非為真實並認定系爭建物為張瓊文所有
    ，顯已有違上開執行事件「形式審查」原則，亦有重大違誤
    等語。
三、查本院經調台灣彰化地方法院97年度執全字第262號假扣押
    執行卷，該案債務人張瓊文所有之系爭土地、建物，於民國
    97年2月29日經債權人寶華商業銀行股份有限公司聲請假扣
    押查封登記在案，並於同日導往現場執行查封，查封筆錄記
    載債務人張瓊文在場，並表示查封之土地及房屋均自用，該
    筆錄所附查封物品清單並記載該查封含有增建部分，足見系
    爭增建部分之建物屬債務人張瓊文所有。本件債務人張瓊文
    所有之系爭土地、建物，於民國97年11月5日經債權人台灣
    土地商業銀行股份有限公司聲請查封登記在案，並於同日導
    往現場執行勘測時，勘測筆錄記載債務人張瓊文在場，並表
    示增建部分為抗告人所有，尚未保存登記，且提出抗告人與
    張哲豪之工程合約書，與查封之建物混合使用（見調閱之原
    法院97年度執字第1516 0號卷第一宗），顯見債務人張瓊文
    說詞前後不一致。設若斥鉅資興建之系爭增建物為抗告人所
    有，何以原法院民事執行處人員先後到場兩次，均無抗告人
    公司員工在場？而民國97年2月29日經債權人寶華商業銀行
    股份有限公司聲請查封時並無抗告人與訴外人張哲豪之工程
    合約書，遲至民國97年11月5日始由債務人張瓊文（非合約
    書當事人）提出工程合約書？又在無出租或設定地上權前提
    下，債務人張瓊文何以願意無償提供土地供抗告人興建系爭
    增建物？雖債務人張瓊文分別於98年10月15日及98年11月3
    日具狀向原法院民事執行處表明，伊係坤豐園之股東，為公
    司及股東之利益著想，所以同意抗告人坤豐園公司將建物蓋
    在伊之土地上（指員林鎮○○○段1151地號土地）並於89年
    5 月4日交付土地予抗告人坤豐園公司，惟此無償之行為仍
    與常情有違，並不可採。
四、次查，依本件債務人張瓊文所提出之系爭工程發包合約書，
    其上記載坤豐園公司之負責人游俊傑，為本件執行債務人之
    一，則該增建部分，是否為抗告人坤豐園公司所有，已有疑
    問，尤其工程名稱為「梅香莊蜜餞食品廠新建工程」，名稱
    上觀之，更與本件執行債務人「梅香莊企業有限公司」有關
    ，而與抗告人坤豐園公司無涉。且依抗告人在原法院民事執
    行處提出之付款資料，由抗告人坤豐園公司直接付款予承包
    商張哲豪之資金僅有新台幣（下同）922,732元，僅占工程
    款1,9 00,000元之4.8%，而其餘工程匯款形式上均為抗告人
    分別匯給張瓊文、游俊傑、梅香莊企業有限公司（三人將為
    本件執行債務人）再由梅香莊企業有限公司轉匯給承包商張
    哲豪，並非由抗告人分別匯給承包商張哲豪，自不足證明系
    爭增建物係由抗告人坤豐園公司出資所建。且依該工程匯款
    紀錄所示，該工程契約於89年5月4日簽約後至同年5月19日
    開始動工，期間並無符合工程頭期款項即工程款5%共950,00
    0元之支出紀錄，且系爭工程總金額依抗告人所提出之付款
    資金流向表支出總金額為14,882,032（計算公式7,157,300
    元＋6,802,000＋922,732＝14,882,032），與契約所載總工
    程款為19,000, 000元相距甚遠。尤有甚者，工程進行中，
    即須陸續付款，豈有可能如抗告人主張將資金匯給債務人張
    瓊文或游俊傑或梅香莊企業有限公司，再由其輾轉付款給張
    哲豪。由此資金流程，益證此增建部分非抗告人公司出資，
    否則何以不直接付款，反而由張瓊文、游俊傑透過梅香莊企
    業有限公司支付？是縱抗告人坤豐園公司有輾轉轉帳給張瓊
    文等三人，亦係其等內部關係，對外，仍不足認定係抗告人
    公司出資興建。
五、再查，本件增建物如依約於89年5月14日動工興建，700天完
    工，應於91年4月完工，惟依原法院於99年5月12日向彰化縣
    地方稅務局員林分局調取之系爭未辦保存登記之增建物課稅
    資料（見原法院99年度事聲字第24號聲明異議卷第36頁至39
    頁）顯示，系爭建物係於98年1月12日始由抗告人具名申報
    課稅設籍，並於98年1月起課稅，足見係原法院於民國97 年
    2月29日經債權人寶華商業銀行以97年執全字第262號聲請法
    院查封登記後，始申報稅籍。此觀原法院向彰化縣地方稅務
    局調取之彰化縣員林鎮崙雅里崙雅巷7-8號房屋（員林鎮○
    ○○段369建號）設籍資料所載，該房屋自90年至97年其間
    並無異動，均以張瓊文為納稅義務人自明（見原法院97年度
    執字第15160號卷第三宗內彰化縣地方稅務局員林分局以98
    年11月2日彰稅員分二密字第0982055450號函檢送原法院之
    稅籍證明書）。尤其債務人張瓊文設定抵押時已出具切結書
    予抵押人三信商業銀行載明：「前項不動產附有增建物未經
    保存登記部分，除證明屬於本人所有以外，如遇貴行實行前
    項抵押權時，該建物聽任貴行一併處分以抵償債務，經無異
    議等詞（見原法院97年執字第15160號卷第二宗相對人98年8
    月20日所提民事聲請狀所附存證3），足見系爭增建物確非
    抗告人所有，而為執行債務人張瓊文所有。
六、按96年3月6日立法院修正通過前之民法第877條規定：「土
    地所有人於設定抵押權後，在抵押之土地上營造建築物者，
    抵押權人於必要時，得將其建築物與土地併付拍賣。但對於
    建築物之價金，無優先受清償之權」。其立法目的旨在使房
    屋與土地能同歸一人，易於拍賣，以保障抵押權人，並簡化
    法律關係，以避免或減少紛爭。蓋土地所有人於土地抵押後
    ，基於抵押物之用益權，應仍有權於其上營造建築物，惟此
    種情形，若僅將土地拍賣，事實上不僅影響其價值且將使建
    築物因無基地使用權而須拆除，有害社會之經濟，故法律為
    保護抵押權人之利益與社會之經濟，乃有此規定。故如土地
    所有人將土地設定抵押權後，自行於土地上營造建築物，為
    避免單獨拍賣土地，可能使土地及建物非由同一人所有，法
    律關係趨於複雜，衍生糾紛，及為使土地易於拍賣，保障抵
    押權人之權益，本於上述法條之立法意旨，自應許抵押權人
    行使抵押權時，將於抵押權設定後在土地上營造之建築物與
    抵押之土地併付拍賣。抗告人雖主張民法第877條要件之一
    須「抵押權設定後始開始營造建築物者」，而本件於89年5
    月19日開始營造增建物，而該土地（員水段1151地號）於90
    年12月10日始設定抵押權予三信商銀，不符合上開民法第87
    7條要件等情。惟查本件縱依合約第四條之規定，於簽約後
    15日內開工，700個日曆天內完成（見原法院97年執字第151
    60號卷第一宗之工程發包合約書記載），則自訂約日民國89
    年5月4日起之15日內，再加700天，該房屋應係於91年4月14
    日許完工。而本件債務人係於90年12月10日設定抵押（見原
    法院97年執字第15160號卷第一宗），則90年12月10日設定
    抵押時系爭建物尚在建造之中並未完工，而實例上認為在土
    地設定抵押時，正建造之建築物亦有民法第877條規定之適
    用（見謝在全著民法物權論（中）修訂四版第554頁）。是
    以本件債務人張瓊文增建之系爭建物仍有修正前民法第877
    條規定之適用，得予併付拍賣（惟對於賣得之建築物價金無
    優先受償之權）。
七、綜上所述，本件原法院司法事務官99年2月8日97年度執字第
    15160號駁回併付拍賣之裁定係有不當，原法院依相對人之
    異議以99年度事聲字第第24號裁定廢棄該駁回併付拍賣之裁
    定，經核並無違誤，抗告人坤豐園公司抗告意旨指摘原裁定
    不當，求予廢棄，並無理由，應予駁回。
八、據上論結，本件抗告為無理由，依強制執行法第30條之1，
    民事訴訟法第495條之1第1項，第449條第1項，第95條，第
    78條裁定如主文。
中    華    民    國    99    年    8     月    10    日
                民事第六庭    審判長法  官  袁再興
                                    法  官  盧江陽
                                    法  官  陳賢慧
以上正本係照原本作成。
再為抗告應以適用法規顯有錯誤為理由。
如提起再抗告者應於裁定送達後10日內向本院提出抗告理由狀（
須按照他造人數附具繕本）並繳納抗告裁判費新臺幣1,000元，
同時委任律師或具有律師資格之關係人為代理人。
                                    書記官  呂淑芬
中    華    民    國    99    年    8     月    11    日
                                                      Ｖ

司法院資訊處製作；財團法人民間司法改革基金會備份。
